ACORDAO-COMPLETO-2408910

ACÓRDÃO 5682/2020 ATA 16/2020 - SEGUNDA CÂMARA

VISTOS, relatados e discutidos estes autos de tomada de contas especial instaurada pelo Fundo Nacional de Desenvolvimento da Educação/Ministério da Educação (FNDE) , em desfavor do Sr. José Osvaldo da Silva, ex-Prefeito Municipal de Porangatu/GO, em razão da omissão no dever legal de prestar contas dos recursos repassados ao município por força do Programa Nacional de Apoio ao Transporte do Escolar (PNATE) , no exercício de 2010.
ACORDAM os Ministros do Tribunal de Contas da União, reunidos em sessão da 2ª Câmara, em:
9.1 julgar irregulares as contas do Sr. José Osvaldo da Silva, com fundamento nos arts. 1º, inciso I, e art. 16, inciso III, alíneas "a" e "b", da Lei 8.443, de 16 de julho de 1992, c/c os arts. 19 e 23, inciso III, da mesma Lei, c/c art. 209, inciso II e art. 210 e 214, inciso III, do Regimento Interno;
9.2 aplicar ao Sr. José Osvaldo da Silva a multa prevista no inciso II do artigo 58 da Lei 8443/1992, no valor de R$ 10.000,00 (dez mil reais) , fixando-lhe o prazo de 15 (quinze) dias, a contar da notificação, para que comprove, perante o Tribunal, nos termos do art. 214, inciso III, alínea "a", do Regimento Interno/TCU, o recolhimento da referida quantia aos cofres do Tesouro Nacional, atualizada monetariamente, desde a data deste acórdão até a do efetivo recolhimento, se for paga após o vencimento, na forma da legislação em vigor;
9.3. autorizar, caso requerido, nos termos do art. 26 da Lei nº 8.443, de 1992, e do art. 217 do RITCU, o parcelamento da dívida fixadas por este Acórdão em até 36 (trinta e seis) parcelas mensais e sucessivas, sobre as quais incidirão a atualização monetária e os correspondentes acréscimos legais, esclarecendo ao responsável que a falta de pagamento de qualquer parcela importará no vencimento antecipado do saldo devedor, sem prejuízo das demais medidas legais;
9.4 autorizar, desde logo, nos termos do art. 28, inciso II, da Lei 8.443, de 1992, a cobrança judicial da dívida, caso não atendida a notificação;
9.5 enviar cópia deste Acórdão ao Fundo Nacional de Desenvolvimento da Educação - FNDE e ao responsável, para ciência, informando que a presente deliberação, acompanhada do Relatório e do Voto que a fundamenta, está disponível para a consulta no endereço www.tcu.gov.br/acordaos, além de esclarecer que, caso requerido, o TCU poderá fornecer sem custos as correspondentes cópias, de forma impressa.

Tomada de contas especial instaurada pelo Fundo Nacional de Desenvolvimento da Educação (FNDE), em desfavor do Senhor José Osvaldo da Silva, ex-Prefeito Municipal de Porangatu/GO (gestões 2005-2008 e 2009-2012), em razão da omissão no dever legal de prestar contas dos recursos repassados ao Município referentes ao Programa Nacional de Apoio ao Transporte do Escolar (PNATE), no exercício de 2010, o qual tinha por objeto a transferência, em caráter suplementar, aos estados, ao Distrito Federal e aos municípios, de recursos financeiros destinados a custear a oferta de transporte escolar aos alunos da educação básica pública, residentes em área rural, com o objetivo de garantir o acesso à educação.

Segunda Câmara

Município de Porangatu - GO.

3. Interessados/Responsáveis:
3.1. Interessado: Secretaria de Educação Básica (00.394.445/0124-52).
3.2. Responsável: José Osvaldo da Silva (XXX.467.421-XX).

13.1. Ministros presentes: Ana Arraes (Presidente), Augusto Nardes (Relator), Aroldo Cedraz e Raimundo Carreiro.
13.2. Ministros-Substitutos presentes: Marcos Bemquerer Costa e André Luís de Carvalho.

AUGUSTO NARDES

Transcrevo a seguir instrução de peça 54 elaborada no âmbito da Secretaria de Controle Externo de Tomada de Contas Especial (SecexTCE) , endossada pelo escalão dirigente da unidade técnica (peças 55 e 56) :
	"[...]
Trata-se de tomada de contas especial instaurada pelo Fundo Nacional de Desenvolvimento da Educação/Ministério da Educação (FNDE) , em desfavor do Sr. José Osvaldo da Silva, Ex-Prefeito Municipal de Porangatu/GO (gestões 2005-2008 e 2009-2012) , em razão da omissão no dever legal de prestar contas dos recursos repassados ao município por força do Programa Nacional de Apoio ao Transporte do Escolar (PNATE) , no exercício de 2010, o qual tinha por objeto a "transferência, em caráter suplementar, aos estados, ao Distrito Federal e aos municípios, de recursos financeiros destinados a custear a oferta de transporte escolar aos alunos da educação básica pública, residentes em área rural, com o objetivo de garantir o acesso à educação".
HISTÓRICO
Os recursos repassados pelo FNDE ao município de Porangatu/GO, no âmbito do Programa Nacional de Apoio ao Transporte do Escolar - PNATE, no exercício de 2010, totalizaram R$ 144.703,26 (peça 1, p. 111) , conforme peça 22, p.2-3. O programa vigeu no exercício de 2010 e a prestação de contas deveria ser apresentada até 28/2/2011. Os extratos bancários com as datas dos créditos na conta corrente específica constam à peça 20, p. 66-74.	
Transcorrido o prazo e não apresentada a prestação de contas, foi emitida a Informação n° 915E/2011 pelo FNDE (peça 1, p.49-50) , sugerindo a notificação do responsável quanto ao dever de prestar contas ou providências quanto à devolução dos recursos. 
O fundamento para a instauração da Tomada de Contas Especial, segundo consignado no Relatório de TCE (peça 1, p.111-113) , foi a omissão no dever legal de prestar contas. 
O responsável foi notificado pelo FNDE, segundo o Oficio n° 1023E/2011 (peça 1, p. 5153) , não se verificando atendimento à demanda.
No relatório de TCE n.125/2017 (peça 1, p.111-113) , o tomador de contas concluiu que o prejuízo importava no valor original de R$ 144.703,26, tendo sido imputada responsabilidade individual ao Sr. José Osvaldo da Silva, Ex-Prefeito Municipal de Porangatu/GO (gestões 2005-2008 e 2009-2012) , uma vez que foi o responsável pela gestão dos recursos e prestação de contas.
A Controladoria Geral da União (CGU) emitiu o Relatório de Auditoria 1632/2015, de 13/8/2015 (peça 1, p. 133-135) , além do Certificado de Auditoria, ambos pela irregularidade das contas (peça 1, p. 137) . Consta à peça 1, p.138 o Parecer do dirigente do órgão de Controle Interno, com a mesma opinião. O Ministro de Estado atestou haver tomado conhecimento das conclusões em 14/10/2015 (peça 1, p. 139) .
	A instrução inicial à peça 5 sugeriu a citação do responsável, Sr. José Osvaldo da Silva, Ex-Prefeito Municipal de Porangatu/GO, diante da omissão no dever legal de prestar contas. A proposta obteve concordância do Diretor e da Secretária da SECEX/AM (peças 6-7) .
A citação foi realizada por meio do Ofício 1499/2016, de 21/6/2016 (peça 10) , recebido em 1/7/2016 (peça 13) , Ofício 1500/2016, de 21/6/2016 (peça 9) , recebido em 30/6/2016 (peça 14) e Ofício 1509/2016 de 22/6/2016 (peça 11) , recebido em 1/7/2016 (peça 12) . Além da citação, a Unidade Técnica solicitou ao ex-gestor no mesmo ofício, razões de justificativa para o descumprimento do prazo previsto para a prestação de contas. 	O responsável encaminhou alegações de defesa / razões de justificativas conforme peça 20.
Em janeiro de 2017, o FNDE confirmou (peça 21, p.1) o envio, pelo responsável, de documentos a título de prestação de contas, de forma intempestiva, mediante expediente datado de 19/10/2016. A documentação consta à peça 21, p. 3-80. Em junho de 2017, o Fundo emitiu a Nota Técnica 1/2017 (peça 22) , concluindo que a documentação supria a omissão no dever de prestar contas, contudo, todas as notas fiscais apresentadas foram emitidas pelo Sindicato dos Transportadores do Estado de Goiás, que, consoante o comprovante de inscrição e de situação cadastral (SEI 028820) , não possuía como atividade econômica o transporte de alunos. As notas fiscais também não estavam identificadas com o nome do PNATE (contrariando o § 2º do art. 15 da Resolução FNDE 14/2009) , sendo os recursos transferidos para conta diversa da aberta pelo FNDE (contrariando o § 8º do art. 7º da Resolução FNDE 14/2009) . Finalmente, constatou-se que não houve a apresentação de duas notas fiscais (1640 e 1759) , ambas no valor de R$ 16.078,12, concluindo a Nota Técnica (peça 22) pela impugnação do montante de R$ 144.703,08.
Em nova instrução da SECEX/AM à peça 23, também foi mencionada a falta das notas fiscais 1640 e 1759 pelo valor de R$ 16.078,12 cada (peça 22, p. 4) , segundo verificado no demonstrativo da execução da receita e da despesa e de pagamentos efetuados (peça 20, p. 7 e peça 21, p. 9) . Entretanto, consta a informação de que o valor da nota fiscal 1640 seria de R$ 213.007,20 e o valor da nota fiscal 1759 seria de R$ 227.420,40 (peça 20, p. 3) .
Considerando as análises efetuadas, entendeu a Unidade Técnica, antes da proposta de mérito, pela realização de diligências para obter cópia das notas fiscais 1640 e 1759, da licitação efetuada, do contrato celebrado com o Siteg (Contrato 097/2010, segundo consta nas notas de liquidação - cf. peça 20, p. 14) , do estatuto do Siteg e dos documentos bancários de transferência com identificação do beneficiário, obtendo-se esclarecimentos sobre o fato de o Siteg estar prestando serviços de transporte escolar apesar de se tratar de uma entidade sindical. Em face da possibilidade de haver dificuldades para a localização de alguns documentos, sugeriu-se diligência a mais de um órgão/entidade, além da Prefeitura Municipal de Catalão/GO, haja vista ser responsável pela autorização (e consequentemente pelo controle) das notas fiscais emitidas pelo Siteg (cf. notas fiscais na peça 20, p. 12, 19, 31, 45, 52 e 59) .
Neste sentido, foram enviados os Ofícios 0467, 0468, 0469 e 470/2018, de 20/3/2018 (peças 27-30) , Ofícios 0598 e 0599/2018 (peças 35-36) , de 9/4/2018, Ofícios 0677 e 0678/2018, de 24/4/2018 e Ofício 0725/2018, de 2/5/2018 (peças 41-43) , além do Ofício 1005/2018, de 25/5/2018 (peça 48) , verificando-se resposta apenas do Banco do Brasil, conforme peça 38, com envio de extratos e informações, sendo publicado edital de notificação do Sindicato dos Transportadores de Escolares do Estado de Goiás - SITEG no DOU de 19/6/2018, considerando a não ciência, conforme peças 51-52. 
EXAME TÉCNICO
À peça 20, o responsável alegou que, por equívoco, não foi realizada a prestação de contas do PNATE 2010, sendo que, ao tomar conhecimento da omissão, após sua saída da Prefeitura em dezembro de 2012, solicitou diversas vezes à nova Administração cópia da documentação, o que só ocorreu vários anos depois, exceto com relação às duas notas fiscais que nunca foram apresentadas. Houve justificativa, ainda, de que os serviços de transporte escolar foram devidamente realizados, tendo sido realizado processo licitatório, com a contratação do Sindicato.
O ex-gestor afirmou que a equipe técnica da Prefeitura assumiu o compromisso de prestar as contas. Expôs que não houve má-fé, e que apresentou as contas de todos os demais programas do FNDE, não conseguindo, neste processo, localizar a Nota Fiscal 1759 no valor de R$ 227.420,40, nem a Nota Fiscal 1640 no valor de R$ 213.007,20. No entanto, juntou cópia do que seria a Nota Fiscal 1640 (peça 20, p. 26) proveniente de fax em seus arquivos pessoais, alegando que não juntou cópia da Nota Fiscal 1759 em razão da cópia, também proveniente de fax, ter ficado apagada, citando, contudo, que os dados dessa nota constam em notas de empenho e pagamento (peça 20, p.39-44) . Frisou a parte que não houve prejuízo ao erário, nem dolo, nem conduta de improbidade administrativa, conforme entendimento da Juíza de Direito da 7ª Vara da Fazenda Pública de Salvador no processo 760.507-8. (peça 20, p.5) 
Em análise à peça 23, registrou a SECEX/AM que o responsável não comprovou o fato de ter solicitado os documentos à Administração, e o não atendimento, e que, ainda que não haja má-fé, dolo ou locupletamento, se o responsável não conseguir demonstrar a regular aplicação dos recursos, poderia ter suas contas julgadas irregulares e ser condenado à devolução dos recursos federais repassados. A Secretaria acatou as considerações no sentido de os documentos suprirem a necessidade legal de prestar contas, verificando-se o cumprimento do art. 18 da Resolução FNDE 14/2009, com a remessa de demonstrativo da execução da receita e da despesa e de pagamentos efetuados (peça 20, p. 7) , parecer conclusivo do CACS/Fundeb acerca da aplicação dos recursos transferidos (peça 20, p. 8) , conciliação bancária (peça 20, p. 9) e extratos bancários da conta corrente específica em que os recursos foram depositados (peça 20, p. 66-74) . No caso, não constam extratos bancários de aplicações financeiras, porém, não houve transferência de recursos para este fim.
Observou a Unidade que em todos os meses, de abril a dezembro, foram efetuados débitos a título de transferência para uma "conta centralizadora", o que seria uma irregularidade, haja vista que tal procedimento infringe o § 8º do art. 7º da Resolução FNDE 14/2009. Contudo, os valores foram posteriormente creditados a título de transferência da "conta centralizadora". Os demais débitos referem-se a transferências on line realizadas no valor mensal de R$ 16.078,12 (exceto em julho, cujo valor foi transferido juntamente com o valor de agosto) (peça 20, p. 66-74) . As datas e valores dos débitos correspondem às datas e valores constantes no demonstrativo da execução da receita e da despesa e de pagamentos efetuados (peça 20, p. 7) .
Na peça 20, p. 26, consta um documento com dados quase totalmente apagados, que seria supostamente a cópia da NF 1640, parecendo ter constado nesse documento a palavra "SITEG" (que é a entidade emissora das notas fiscais) e um número que poderia ser "1640". Embora na peça 20, p. 38, conste o extrato bancário e abaixo dele, um espaço em branco onde consta a anotação "NF 1759", a Secretaria considerou que não havia como afirmar que houvesse dados da nota fiscal apagados com o tempo. As notas fiscais apresentadas (peça 20, p. 12, 19, 31, 45, 52, 59) constam da tabela abaixo.
	NOTA FISCAL
	DATA DE EMISSÃO
	VALOR (R$) 

	1524
	29/4/2010
	225.976,20

	1585
	28/5/2010
	201.300,90

	1673
	27/7/2010
	90.452,40

	1805
	20/10/2010
	203.634,07

	1863
	20/11/2010
	192.695,40

	1914
	20/12/2010
	211.570,00

	TOTAL
		1.125.628,97

Segundo consta do Parecer Conclusivo do CACS/Fundeb (peça 20, p. 8) , a Prefeitura recebeu recursos do FNDE no montante de R$ 144.703,26, além de R$ 280.286,00 relativos a repasse da Seduc/GO, e utilizou recursos próprios no valor de R$ 1.141.067,31, totalizando R$ 1.566.056,57 utilizados para o transporte escolar. Nas notas de liquidação à peça 20, p. 29 e 39, consta o valor das notas fiscais 1640 e 1759 de R$ 213.007,20 e R$ 227.420,40. Somando-se o valor dessas duas notas às demais, chega-se ao valor de R$ 1.566.056,57. Apesar das notas de liquidação indicarem a existência destas duas notas fiscais pelos valores (1640 e 1759) , entendeu a SECEX/AM pela realização de diligência para obter cópia dessas notas, a qual, contudo, foi infrutífera. 
Em que pese o exposto, consideram-se justificados os valores de R$ 16.078,12, como serviços realizados com recursos do FNDE, os quais estavam englobados nas notas fiscais respectivas, conforme demonstram notas de liquidação da despesa (peça 20, p. 29 e 39-44) , podendo ser acolhidos os argumentos de defesa, de modo a não exigir mais os débitos. Observe-se que no demonstrativo da execução da receita e da despesa e de pagamentos efetuados (peça 20, p. 7) , cada nota fiscal corresponde ao valor de R$ 16.078,12 (à exceção da Nota Fiscal 1673, cujo valor é o dobro, R$ 32.156,24) , e todas as notas fiscais foram emitidas em valores que, somados aos outros recursos, correspondem ao total dos recursos utilizados no período para o transporte escolar (recursos do FNDE, recursos da Seduc/GO e recursos próprios da Prefeitura) , sendo que o responsável somente poderia lançar na prestação de contas os recursos do FNDE. 
Repare-se que em relação às notas fiscais 1640 e 1759 o responsável afirmou expressamente em sua defesa que os valores são, respectivamente, R$ 213.007,20 e R$ 227.420,40 (peça 20, p. 3) , confirmando-se notas de liquidação no mesmo valor (peça 20, p. 29 e 39) , porém, no demonstrativo da execução da receita e da despesa, e de pagamentos efetuados, informou o valor de R$ 16.078,12, de modo a preservar a correspondência com os recursos repassados. Deste modo, considerando os documentos que comprovam a liquidação, acolhem-se as alegações, no sentido de não se exigir mais os débitos, no entanto, persistem as irregularidades no que tange à comprovação por meio de documentos, verificando-se infração às normas legais (art.15, § 2º da Resolução FNDE 14/2009) . 
Ainda que verificada a possibilidade de o valor correspondente às notas englobar recursos para execução do PNATE e outros municipais e estaduais, observou-se que as notas fiscais foram emitidas em nome do Sindicato dos Transportadores do Estado de Goiás (Siteg) , que não é uma empresa de prestação de serviços de transporte, mas um sindicato, não estando identificados os documentos com o nome do PNATE, conforme determina o § 2º do art. 15 da Resolução FNDE 14/2009. Ressalte-se que não foram obtidas cópias do contrato e da licitação realizada nas diligências efetuadas. No entanto, considerando os pagamentos efetuados, comprovados nos extratos e notas de empenho, liquidação e pagamento, opina-se no sentido de que o débito pode ser afastado, persistindo a responsabilidade por infração à legislação de regência.
Por outra via, embora não tenha havido aplicação financeira dos recursos durante todo o período, como se levantou, o valor de R$ 16.078,12 que era repassado pelo FNDE (a partir de abril) no início de cada mês, por volta do dia 5, geralmente transferido a título de pagamento dos serviços ao final do mês, por volta do dia 27, com uma média de 22 dias de intervalo entre o recebimento e o pagamento, segundo cálculos à peça 23, resulta em valores módicos em termos de juros de aplicação financeira de aproximadamente R$ 1 mil. Portanto, entende-se que a ausência da aplicação financeira pode ser considerada impropriedade formal nesta TCE.
Quanto ao descumprimento do prazo originariamente previsto para a prestação de contas, entende-se que o responsável não conseguiu justificar a irregularidade, eis que se omitiu no exercício 2011, quando ainda era gestor do município, somente protocolando os documentos em 26/10/2016, após a citação pelo Tribunal, recebida em 1/7/2016 (peça 12) . Deve-se propor, portanto, além do julgamento pela irregularidade das contas, a aplicação da multa prevista no art. 58, inciso I, da Lei 8.443/1992, em razão do descumprimento do prazo originariamente previsto para a prestação de contas. Não é outro o entendimento do TCU, conforme se depreende dos julgados abaixo:
A citação pelo TCU é o marco temporal a partir do qual a apresentação da prestação de contas não descaracteriza a omissão. Acórdão 162/2019-TCU-Primeira Câmara | Relator: BRUNO DANTAS;
A omissão no dever de prestar contas fica caracterizada apenas a partir da citação por essa irregularidade. Prestadas as contas antes de expedida a comunicação por parte do Tribunal, não há que se falar em incidência do art. 209, § 4º, do Regimento Interno do TCU, por falta do suporte fático delimitado pela norma. Acórdão 438/2016-TCU-Segunda Câmara | Revisor: MARCOS BEMQUERER
CONCLUSÃO
A partir dos elementos constantes dos autos, foi possível verificar a execução irregular, no município de Porangatu/GO, do Programa Nacional de Apoio ao Transporte Escolar (PNATE) , no exercício de 2010.	Verificou-se que a prestação de contas foi apresentada ao FNDE posteriormente à efetivação da citação do responsável, não tendo o responsável conseguido justificar o descumprimento do prazo originariamente previsto para a prestação de contas dos recursos, segundo as audiências realizadas às peças 9-11. 
Além disto, as notas fiscais também não estavam identificadas com o nome do PNATE (contrariando o § 2º do art. 15 da Resolução FNDE 14/2009) , sendo os recursos transferidos para conta diversa da aberta pelo FNDE (contrariando o § 8º do art. 7º da Resolução FNDE 14/2009) . Apesar de os recursos terem sido movimentados em conta diversa, houve a comprovação de que as despesas foram efetuadas com os recursos transferidos. Finalmente, constatou-se que não houve a apresentação de duas notas fiscais (1640 e 1759) , ambas no valor de R$ 16.078,12, também em afronta ao art.15, § 2º da Resolução FNDE 14/2009, fatos que se enquadram como infração às normas legais.
Com relação à ocorrência da prescrição da pretensão punitiva, este Tribunal aprovou por meio do Acórdão 1441/2016-TCU-Plenário incidente de uniformização de jurisprudência em que firma o entendimento de que a matéria se subordina ao prazo prescricional de dez anos indicado no art. 205 do Código Civil, contado a partir da data de ocorrência da irregularidade a ser sancionada, e de que o prazo interrompe-se a partir da data do ato que ordenar a citação, audiência ou oitiva da parte, nos termos do art. 202, inciso I, do Código Civil.
No presente caso, os recursos federais foram creditados na conta do programa a partir de 5/4/2010 (peça 20, p. 66) , sendo que o prazo para apresentação da prestação de contas exauriu-se em 15/4/2011 (peça 1, p. 105) . Com o despacho que autorizou a citação em 17/6/2016 (peça 7) , ocorreu a interrupção do prazo prescricional, portanto, antes do decurso de dez anos, recomeçando a correr  novo prazo de dez anos a partir desta data. Consequentemente, não ocorreu a prescrição da pretensão punitiva. 
PROPOSTA DE ENCAMINHAMENTO
Diante do exposto, submetem-se os autos à consideração superior, propondo:
 acatar parcialmente as alegações de defesa apresentadas pelo Sr. José Osvaldo da Silva (CPF XXX.467.421-XX) , Ex-Prefeito Municipal de Porangatu/GO (gestões 2005-2008 e 2009-2012) , em relação ao débito imputado nos autos, eis que, a despeito de os recursos terem sido movimentados em conta diversa, houve a comprovação de que as despesas foram efetuadas com os recursos transferidos, além do que, não há indicação de ausência de prestação dos serviços de transporte escolar.  
 rejeitar as razões de justificativas apresentadas pelo Sr. José Osvaldo da Silva (CPF XXX.467.421-XX) , Ex-Prefeito Municipal de Porangatu/GO (gestões 2005-2008 e 2009-2012) , no que se refere às constatações de notas fiscais não identificadas com o nome do PNATE, ao fato de os recursos terem sido transferidos para conta diversa da conta vinculada e não constarem duas notas fiscais (1640 e 1759) , ambas no valor de R$ 16.078,12, além da não apresentação da prestação de contas no prazo legal;
 julgar irregulares as contas do Sr. Sr. José Osvaldo da Silva (CPF XXX.467.421-XX) , Ex-Prefeito Municipal de Porangatu/GO (gestões 2005-2008 e 2009-2012) , com fundamento nos arts. 1º, inciso I, e art. 16, inciso III, alínea "b", da Lei 8.443, de 16 de julho de 1992, c/c os arts. 19 e 23, inciso III, da mesma Lei, c/c art. 209, inciso II e art. 210 e 214, inciso III, do Regimento Interno;
 aplicar, individualmente, ao Sr. José Osvaldo da Silva (CPF XXX.467.421-XX) , a multa prevista no inciso I do artigo 58 da Lei 8443/1992, fixando-lhe o prazo de 15 (quinze) dias, a contar da notificação, para que comprove, perante o Tribunal, nos termos do art. 214, inciso III, alínea "a", do Regimento Interno/TCU, o recolhimento da referida quantia aos cofres do Tesouro Nacional, atualizada monetariamente, desde a data do Acórdão até a do efetivo recolhimento, se for paga após o vencimento, na forma da legislação em vigor;
 autorizar, desde logo, nos termos do art. 28, inciso II, da Lei 8.443, de 1992, a cobrança judicial da dívida, caso não atendida a notificação; 
 enviar cópia do Acórdão que vier a ser proferido ao Fundo Nacional de Desenvolvimento da Educação - FNDE e ao responsável, para ciência, informando que a presente deliberação, acompanhada do Relatório e do Voto que a fundamenta, está disponível para a consulta no endereço www.tcu.gov.br/acordaos, além de esclarecer que, caso requerido, o TCU poderá fornecer sem custos as correspondentes cópias, de forma impressa.
	[...]".
2.	A Exma. Sra. Procuradora-Geral junto ao TCU manifestou-se nos seguintes termos (peça 57) :
	"[...]
	Trata-se de tomada de contas especial instaurada pelo Fundo Nacional de Desenvolvimento da Educação (FNDE) , em desfavor do Senhor José Osvaldo da Silva, ex-Prefeito Municipal de Porangatu/GO (gestões 2005-2008 e 2009-2012) , em razão da omissão no dever legal de prestar contas dos recursos repassados ao Município referentes ao Programa Nacional de Apoio ao Transporte do Escolar (PNATE) , no exercício de 2010, o qual tinha por objeto a "transferência, em caráter suplementar, aos estados, ao Distrito Federal e aos municípios, de recursos financeiros destinados a custear a oferta de transporte escolar aos alunos da educação básica pública, residentes em área rural, com o objetivo de garantir o acesso à educação".
2.	Os recursos do FNDE repassados ao Município de Porangatu/GO, no âmbito do PNATE/2010, somaram a quantia de R$ 144.703,26. A Tomada de Contas Especial foi instaurada devido ao fato de o responsável, após notificado pelo FNDE, não ter apresentado a prestação de contas. De acordo com o relatório de TCE (peça 1, pp. 105-115) , confirmado depois pela Controladoria-Geral da União (peça 1, pp. 133-138) , o dano ao erário teria sido o valor total dos recursos repassados, sob responsabilidade do ex-prefeito municipal.
3.	Diante da omissão no dever legal de prestar contas, por proposta da Secex-AM, à peça 5, foi promovida a citação pelo débito apurado do Senhor José Osvaldo da Silva. No mesmo ofício de citação, o ex-gestor também foi chamado para oferecer razões de justificativa, tendo por conduta descumprir o prazo originariamente previsto para a prestação de contas, que se encerrou em 28/2/2011. As alegações de defesa e razões de justificativa foram apresentadas à peça 20.
4.	Posteriormente, em janeiro de 2017, já com este processo instaurado, o FNDE recebeu documentação intempestiva do responsável a título de prestação de contas, remetida ao TCU (peça 21) . Em nova análise, diante da ausência de alguns elementos necessários ao saneamento do processo, a Secex-AM (peça 23) propôs realizar diligência à prefeitura municipal de Porangatu/GO, ao Sindicato dos Transportadores do Estado de Goiás, à prefeitura municipal de Catalão/GO e ao Banco do Brasil visando obter uma série de documentos e esclarecimentos acerca da prestação de contas. Apenas o Banco do Brasil enviou as informações requeridas (peça 38) .
5.	Em exame de mérito (peça 54) , a Secex/TCE considerou que houve a comprovação de todas as despesas dos recursos do PNATE/2010, em que pese terem permanecido as seguintes irregularidades: apresentação de notas fiscais não identificadas com o nome do PNATE, transferência dos recursos para conta diversa da conta vinculada, e não apresentação de duas notas fiscais (1640 e 1759) , ambas no valor de R$ 16.078,12. Quanto ao descumprimento do prazo original para a prestação de contas, objeto da audiência, a Unidade Técnica entendeu que o responsável não justificou a irregularidade.
6.	Em face do exame realizado, a proposta da Secex/TCE é de acatar parcialmente as alegações de defesa apresentadas pelo Senhor José Osvaldo da Silva, rejeitar suas razões de justificativas, julgar suas contas irregulares, com fundamento no art. 1.º, inciso I, e no art. 16, inciso III, alínea "b", da Lei n.º 8.443/1992, e aplicar, ao ex-Prefeito, a multa prevista no inciso I do artigo 58 da Lei n.º 8443/1992.
7.	Concorda-se com a análise de mérito promovida pela Unidade Instrutiva, no sentido da insubsistência do débito, considerando que os documentos e informações da prestação de contas e os resultados da diligência lograram, em conjunto, demonstrar que os recursos foram adequadamente aplicados. Do mesmo modo, reconhece-se que o responsável não justificou sua omissão no dever de prestar contas no prazo ajustado, o que constitui irregularidade passível de multa. Ademais, as irregularidades formais mencionadas no parágrafo 5 representaram infração às normas do repasse.
8.	Sugere-se, no entanto, que a proposta de encaminhamento da Secex/TCE à peça 54 seja alterada, para melhor aderência aos fatos do processo.
9.	O parágrafo 29, item "b", da proposta da instrução, menciona: "rejeitar as razões de justificativas apresentadas pelo Sr. José Osvaldo da Silva (CPF XXX.467.421-XX) , Ex-Prefeito Municipal de Porangatu/GO (gestões 2005-2008 e 2009-2012) , no que se refere às constatações de notas fiscais não identificadas com o nome do PNATE, ao fato de os recursos terem sido transferidos para conta diversa da conta vinculada e não constarem duas notas fiscais (1640 e 1759) , ambas no valor de R$ 16.078,12, além da não apresentação da prestação de contas no prazo legal". Ocorre que, de acordo com o ofício citatório (peças 9 a 11) , o ex-gestor foi chamado a apresentar razões de justificativa por descumprir o prazo originariamente previsto para a prestação de contas, e não para se justificar das irregularidades relacionadas às insuficiências das notas fiscais e movimentação em conta diversa da vinculada. Nesse sentido, a rejeição das razões de justificativa deve ter por fundamento único a não apresentação da prestação de contas no prazo legal.
10.	De acordo com o mesmo ofício (peças 9 a 11) , o ex-Prefeito foi citado pelo débito decorrente da não comprovação da boa e regular aplicação dos recursos em razão da omissão no dever de prestar contas, omissão essa que foi sanada, mesmo que de modo intempestivo, pela prestação a posteriori das contas ao FNDE, o que elidiu o débito apurado. Sobre as notas fiscais e a conta vinculada, o gestor não foi ouvido. Portanto, não pode ter suas contas julgadas irregulares por essas constatações, mas apenas pela conduta descrita na audiência, de descumprir o prazo originariamente previsto para a prestação de contas (28/2/2011) . Entende-se, assim, que as alegações de defesa do ex-Prefeito devem ser acatadas, ao invés de parcialmente acatadas, como sugere a Unidade Técnica (parágrafo 29, item "a", da proposta da instrução) , tendo em vista que a omissão no dever de prestar contas, ensejadora do débito e objeto da citação, foi sanada nos autos.
11.	Pelo exposto, esta representante do Ministério Público de Contas anui, em essência, ao exame técnico e à proposta da Secex/TCE à peça 54. Sugere, entretanto, dois ajustes na redação do parágrafo 29: no item "a", para que conste "acatar as alegações de defesa apresentadas pelo Senhor José Osvaldo da Silva (CPF XXX.467.421-XX) , Ex-Prefeito Municipal de Porangatu/GO (gestões 2005-2008 e 2009-2012) , em relação ao débito imputado nos autos, uma vez que houve a comprovação de que as despesas foram efetuadas com os recursos transferidos, além do que, não há indicação de ausência de prestação dos serviços de transporte escolar"; e no item "b", para que conste: "rejeitar as razões de justificativas apresentadas pelo Senhor José Osvaldo da Silva (CPF XXX.467.421-XX) , Ex-Prefeito Municipal de Porangatu/GO (gestões 2005-2008 e 2009-2012) , pela não apresentação da prestação de contas no prazo legal".
	[...]".
	
É o Relatório.

Marco Aurélio Trindade Vilela de Souza (não advogado, CPF n° 461.909.701-25).

Procuradora-Geral Cristina Machado da Costa e Silva.

TOMADA DE CONTAS ESPECIAL. RECURSOS REPASSADOS PELO FUNDO NACIONAL DE DESENVOLVIMENTO DA EDUCAÇÃO - FNDE AO MUNICÍPIO DE PORANGATU/GO, NO ÂMBITO DO PROGRAMA NACIONAL DE APOIO AO TRANSPORTE DO ESCOLAR - PNATE, NO EXERCÍCIO DE 2010. OMISSÃO NA PRESTAÇÃO DE CONTAS. CITAÇÃO DO RESPONSÁVEL. INSUBSISTÊNCIA DO DÉBITO. DESCUMPRIMENTO DO PRAZO ORIGINARIAMENTE PREVISTO PARA A PRESTAÇÃO DE CONTAS. REJEIÇÃO PARCIAL DAS ALEGAÇOES DE DEFESA. CONTAS IRREGULARES. MULTA.

TOMADA DE CONTAS ESPECIAL (TCE)

Secretaria de Controle Externo de Tomada de Contas Especial (SecexTCE).

Trata-se de tomada de contas especial instaurada pelo Fundo Nacional de Desenvolvimento da Educação/Ministério da Educação (FNDE) , tendo como responsável o Sr. José Osvaldo da Silva, ex-Prefeito Municipal de Porangatu/GO (gestões 2005-2008 e 2009-2012) , em virtude da omissão no dever legal de prestar contas dos recursos repassados ao município por força do Programa Nacional de Apoio ao Transporte do Escolar (PNATE) , no exercício de 2010, o qual tinha por objeto a "transferência, em caráter suplementar, aos estados, ao Distrito Federal e aos municípios, de recursos financeiros destinados a custear a oferta de transporte escolar aos alunos da educação básica pública, residentes em área rural, com o objetivo de garantir o acesso à educação".
2. 	Os recursos repassados pelo FNDE ao município de Porangatu/GO, no âmbito do PNATE, no exercício de 2010, totalizaram R$ 144.703,26. O programa vigeu no exercício de 2010 e a prestação de contas deveria ser apresentada até 28/2/2011.
3.	A unidade técnica e o Ministério Público junto ao TCU (MPjTCU concluem pela comprovação de todas as despesas dos recursos do PNATE/2010 e opinam pela rejeição das razões de justificativa do responsável relativas à omissão na prestação de contas, apresentadas somente em 2017, após o Tribunal ter instaurado a presente Tomada de Contas Especial.
4.	Assiste razão aos pareceres da SecexTCE, com os ajustes propostos pelo Parquet especializado, cujos fundamentos acolho e incorporo às minhas razões de decidir, sem prejuízo de tecer as considerações que seguem.
5.	Conforme destacado na instrução da unidade técnica, subsistiram as seguintes irregularidades: apresentação de notas fiscais não identificadas com o nome do PNATE, transferência dos recursos para conta diversa da conta vinculada, e não apresentação de duas notas fiscais (1640 e 1759) , ambas no valor de R$ 16.078,12. Ao examinar a omissão dessas duas notas fiscais, a unidade técnica concluiu não existir débito para essa ocorrência: 
"consideram-se justificados os valores de R$ 16.078,12, como serviços realizados com recursos do FNDE, os quais estavam englobados nas notas fiscais respectivas, conforme demonstram notas de liquidação da despesa (peça 20, p. 29 e 39-44) , podendo ser acolhidos os argumentos de defesa, de modo a não exigir mais os débitos" (peça 54, item 20) .
6.	A unidade técnica não acolheu, contudo, as justificativas do responsável relativa à omissão na prestação de contas, conforme excerto da instrução (peça 54) transcrita a seguir: 
"24. Quanto ao descumprimento do prazo originariamente previsto para a prestação de contas, entende-se que o responsável não conseguiu justificar a irregularidade, eis que se omitiu no exercício 2011, quando ainda era gestor do município, somente protocolando os documentos em 26/10/2016, após a citação pelo Tribunal, recebida em 1/7/2016 (peça 12) . Deve-se propor, portanto, além do julgamento pela irregularidade das contas, a aplicação da multa prevista no art. 58, inciso I, da Lei 8.443/1992, em razão do descumprimento do prazo originariamente previsto para a prestação de contas. Não é outro o entendimento do TCU, conforme se depreende dos julgados abaixo:
A citação pelo TCU é o marco temporal a partir do qual a apresentação da prestação de contas não descaracteriza a omissão. Acórdão 162/2019-TCU-Primeira Câmara | Relator: BRUNO DANTAS;
A omissão no dever de prestar contas fica caracterizada apenas a partir da citação por essa irregularidade. Prestadas as contas antes de expedida a comunicação por parte do Tribunal, não há que se falar em incidência do art. 209, § 4º, do Regimento Interno do TCU, por falta do suporte fático delimitado pela norma. Acórdão 438/2016-TCU-Segunda Câmara | Revisor: MARCOS BEMQUERER".
7.	Nesse mesmo sentido manifestou-se o MP/TCU, ao endossar as conclusões da unidade técnica, conforme trecho de seu parecer (peça 57) transcrito a seguir:
"7.	Concorda-se com a análise de mérito promovida pela Unidade Instrutiva, no sentido da insubsistência do débito, considerando que os documentos e informações da prestação de contas e os resultados da diligência lograram, em conjunto, demonstrar que os recursos foram adequadamente aplicados. Do mesmo modo, reconhece-se que o responsável não justificou sua omissão no dever de prestar contas no prazo ajustado, o que constitui irregularidade passível de multa. Ademais, as irregularidades formais mencionadas no parágrafo 5 representaram infração às normas do repasse."
8.	Acolho, por fim, os ajustes propostos pelo Ministério Público de Contas em relação à proposta de encaminhamento da SecexTCE, de forma a adequá-la aos termos da audiência do responsável em face do descumprimento do prazo para prestação de contas (ofícios às peças 9 a 11) , adotando, assim, os seguintes fundamentos para julgamento pela irregularidade das contas do responsável:
" (...) no item 'a', para que conste 'acatar as alegações de defesa apresentadas pelo Senhor José Osvaldo da Silva (CPF 276.467.421-04) , Ex-Prefeito Municipal de Porangatu/GO (gestões 2005-2008 e 2009-2012) , em relação ao débito imputado nos autos, uma vez que houve a comprovação de que as despesas foram efetuadas com os recursos transferidos, além do que, não há indicação de ausência de prestação dos serviços de transporte escolar'; e no item 'b', para que conste: 'rejeitar as razões de justificativas apresentadas pelo Senhor José Osvaldo da Silva (CPF 276.467.421-04) , Ex-Prefeito Municipal de Porangatu/GO (gestões 2005-2008 e 2009-2012) , pela não apresentação da prestação de contas no prazo legal'" (peça 57, item 11) .
9.	Cabível, portanto, julgar irregulares as contas do Sr. José Osvaldo da Silva, nos termos do art. 16, inciso III, alíneas "a" e "b", da Lei nº 8.443/1992, aplicando-se-lhe a multa prevista no art. 58, inciso II, da mesma norma.
Ante o exposto, concordando, na essência, com os pareceres exarados nos autos, VOTO por que seja adotada a deliberação que ora submeto a este Colegiado.
TCU, Sala das Sessões Ministro Luciano Brandão Alves de Souza, em 26 de maio de 2020.
Ministro JOÃO AUGUSTO RIBEIRO NARDES 
Relator